ACORDAO-COMPLETO-2257487

ACÓRDÃO 11073/2019 ATA 35/2019 - PRIMEIRA CÂMARA

VISTOS, relatados e discutidos estes autos de tomada de contas especial (TCE) instaurada pelo extinto Ministério do Trabalho e  Emprego (MTE) , pasta atualmente incorporada ao Ministério da Economia,  em desfavor da Federação dos Trabalhadores nas Indústrias da Construção e do Mobiliário do Estado de São Paulo (Feticom) e de José Sebastião dos Santos, seu então presidente, em razão em razão de irregularidades na aplicação dos recursos repassados por meio do Convênio MTE/Sefor/Codefat 4/99-Sert/SP, firmado entre o referido órgão e o Governo do Estado de São Paulo, por intermédio da Secretaria de Estado do Emprego e Relações do Trabalho (Sert/SP) ;
ACORDAM os Ministros do Tribunal de Contas da União, reunidos em sessão da Primeira Câmara, ante as razões expostas pelo Relator, em:
9.1. excluir Walter Barelli e Luís Antônio Paulino da relação processual;
9.2. com fundamento nos arts. 1º, 16, inciso II, da Lei 8.443/1992, c/c os arts. 18, caput, e 23, inciso II, da mesma Lei, julgar regulares com ressalvas as contas da Federação dos Trabalhadores nas Indústrias da Construção e do Mobiliário do Estado de São Paulo (CNPJ 60.505.252/0001-02) e de José Sebastião dos Santos, dando-lhes quitação;
9.3. dar ciência deste acórdão ao extinto Ministério do Trabalho e  Emprego (MTE) , pasta atualmente incorporada ao Ministério da Economia, e aos responsáveis.

Tomada de contas especial (TCE) instaurada pelo extinto Ministério do Trabalho e  Emprego (MTE), pasta atualmente incorporada ao Ministério da Economia,  em desfavor da Federação dos Trabalhadores nas Indústrias da Construção e do Mobiliário do Estado de São Paulo (Feticom) e de José Sebastião dos Santos, seu então presidente, em razão em razão de irregularidades na aplicação dos recursos repassados por meio de convênio firmado entre o referido órgão e o Governo do Estado de São Paulo, por intermédio da Secretaria de Estado do Emprego e Relações do Trabalho (Sert/SP).

Primeira Câmara

Federação dos Trabalhadores nas Indústrias da Construção e do Mobiliário do Estado de São Paulo (Feticom).

3. Responsáveis: Federação dos Trabalhadores nas Indústrias da Construção e do Mobiliário do Estado de São Paulo (Feticom), registrada na Receita Federal como Federação dos Trabalhadores nas Ind. da Construção e do Mobiliário/SP (60.505.252/0001-02); José Sebastião dos Santos (XXX.426.138-XX); Luís Antônio Paulino (XXX.096.468-XX); Walter Barelli (XXX.056.888-XX).

13.1. Ministros presentes: Walton Alencar Rodrigues (Presidente), Benjamin Zymler, Bruno Dantas (Relator) e Vital do Rêgo.
13.2. Ministros-Substitutos presentes: Augusto Sherman Cavalcanti e Weder de Oliveira.

BRUNO DANTAS

Por registrar as principais ocorrências havidas no andamento do processo até o momento, resumindo os fundamentos das peças acostadas aos autos, adoto como relatório, com os ajustes necessários, a instrução da secretaria responsável pela análise da demanda (peça 31) , que contou com a anuência do corpo diretivo da unidade (peças 32-33) :
“INTRODUÇÃO
1. Cuidam os autos de tomada de contas especial instaurada pela Secretaria de Políticas Públicas de Emprego do Ministério do Trabalho e Emprego  (SPPE/MTE) , em razão de irregularidades na execução do Convênio Sert/Sine 126/1999, celebrado entre a Secretaria do Emprego e Relações do Trabalho do Estado de São Paulo (Sert/SP) e a Federação dos Trabalhadores nas Indústrias da Construção e do Mobiliário do Estado de São Paulo (Feticom) com recursos do Fundo de Amparo ao Trabalhador  (FAT) repassados ao estado de São Paulo por meio do Convênio MTE/Sefor/Codefat 4/99-Sert/SP.
HISTÓRICO.
2. Em 4/5/1999, a União, por meio do Ministério do Trabalho e Emprego  (MTE) , e o estado de São Paulo, por intermédio da Secretaria do Emprego e Relações do Trabalho do Estado de São Paulo (Sert/SP) , celebraram o Convênio MTE/Sefor/Codefat 4/99-Sert/SP (peça 1, p.16-26) , com interveniência do Conselho Deliberativo do Fundo de Amparo ao Trabalhador (Codefat) , tendo por objeto o estabelecimento de cooperação técnica e financeira mútua para a execução das atividades inerentes à qualificação profissional, no âmbito do Plano Nacional de Qualificação do Trabalhador  (Planfor) .
3. Na condição de órgão estadual gestor do citado Convênio MTE/Sefor/Codefat 4/99, a Secretaria do Emprego e Relações do Trabalho do Estado de São Paulo celebrou inúmeros contratos e convênios com entidades no estado de São Paulo, todos com o objeto comum de cooperação técnica e financeira para a execução das atividades de qualificação profissional, por meio de cursos de formação de mão de obra.
4. Nesse contexto, foi firmado o Convênio Sert/Sine 126/1999 (peça 1, p. 116-123) entre o Governo do Estado de São Paulo, por intermédio da Sert/SP, e a Federação dos Trabalhadores nas Indústrias da Construção e do Mobiliário do Estado de São Paulo (Feticom) , no valor de R$ 319.749,60 (cláusula quinta, peça 1, p. 120) , com vigência no período de 3/11/1999 a 2/11/2000 (cláusula décima, peça 1, p. 122) , objetivando a realização de cursos de qualificação profissional para 1.840 pessoas nas seguintes áreas: operador esmaltadeira serigrafia, gesseiro, carpinteiro de formas, armador de ferragens, pedreiro geral, informática, costura de estofados, interpretação de desenho técnico, pintor de obras, eletricista predial e alfabetização. O termo de convênio não fez referência à contrapartida financeira, mas estabeleceu que, se o custo das ações superasse o valor do convênio, a Feticom responsabilizar-se-ia pelo custo adicional (cláusula segunda, inciso II, alínea ‘e’, peça 1, p. 118) . O Plano de Trabalho apresentado pela entidade à Sert/SP, que serviu de base para a celebração do convênio, encontra-se à peça 1, p. 55-59.
5. Os recursos federais foram transferidos pela Sert/SP à Feticom por meio dos cheques 1.646 (1ª parcela) e 1.680 (2ª parcela) , da Nossa Caixa Nosso Banco, nos valores de R$ 255.799,68 e R$ 63.949,92, depositados em 2/12/1999 e 10/1/2000, respectivamente (peça 1, p. 129 e 142) .
6. Posteriormente, a Secretaria Federal de Controle Interno (SFC) realizou trabalho de fiscalização a fim de verificar a execução do Convênio MTE/Sefor/Codefat 4/99-Sert/SP e, por conseguinte, do Plano Estadual de Qualificação (PEQ/SP-99) , tendo apurado indícios de irregularidades na condução desse ajuste, conforme consta da Nota Técnica 29/DSTEM/SFC/MF, de 20/9/2001 (peça 1, p. 4-15) .
7. Em face dessas constatações, o concedente constituiu Comissão de Tomada de Contas Especial (CTCE) , por meio da Portaria 11, de 3/3/2005 (peça 1, p. 3) , com o objetivo de investigar a aplicação de recursos públicos do FAT repassados ao Estado de São Paulo no exercício de 1999 por meio do Convênio MTE/Sefor/Codefat 4/99-Sert/SP. A partir das conclusões da comissão, foram autuados processos de tomadas de contas especiais para cada instrumento pactuado entre a Sert/SP e as entidades executoras.
8. No presente processo, o Grupo Executivo de Tomadas de Contas Especiais (GETCE) analisou especificamente a execução do Convênio Sert/Sine 126/99, conforme Nota Técnica 39/2014/GETCE/SPPE/MTE, datada de 24/7/2014, e o Relatório de Tomada de Contas Especial, datado de 20/3/2015 (peça 5, p. 23-26, e peça 7, p. 180-191) , tendo constatado diversas irregularidades (apresentação de documentos contábeis que não observam as formalidades legais, não comprovação da entrega de materiais/vales/certificados e encaminhamento dos treinandos ao mercado de trabalho, dentre outras) . Ao final, o GETCE apurou débito correspondente ao valor de R$ 319.745,85, arrolando como responsáveis solidários (peça 5, p. 26) : Feticom (entidade executora) , José Sebastião dos Santos (presidente da entidade executora à época) , Walter Barelli (ex-Secretário do Emprego e Relações do Trabalho do Estado de São Paulo) e Luís Antônio Paulino (ex-Coordenador de Políticas de Emprego e Rendas da Sert/SP) . As principais irregularidades imputadas aos responsáveis foram as seguintes:
	Responsáveis
	Principais irregularidades

	Feticom (entidade executora) ; e
José Sebastião dos Santos (presidente da entidade executora à época dos fatos) . 
	Inexecução do Convênio Sert/Sine 126/99 em decorrência da ausência de comprovação, por meio de documentação idônea e consistente, da realização das ações de qualificação profissional contratadas.

	Walter Barelli (ex-Secretário do Emprego e Relações do Trabalho do Estado de São Paulo) ; e
Luís Antônio Paulino (ex-Coordenador Estadual do Sistema Nacional de Emprego no Estado de São Paulo - Sine/SP) .
	Inexecução do Convênio Sert/Sine 126/99, e por conseguinte, do Convênio MTE/Sefor/Codefat 4/99-Sert/SP, decorrente de fiscalização deficiente dos recursos repassados à entidade executora.

9. Assim, o GETCE notificou os responsáveis das irregularidades apontadas na Nota Técnica 39/2014/GETCE/SPPE/MTE e concedeu prazo para apresentarem as alegações de defesa (peça 5, p. 41-67) .
10. Decorrido o prazo concedido, a Feticom e José Sebastião dos Santos apresentaram defesa ao GETCE (peça 5, p.96-133) , enquanto os demais responsáveis mantiveram-se silentes (peça 7, p. 233) .
11. Após examinar a defesa aduzida pela Federação, o GETCE verificou, em suma, que a entidade e o ex-dirigente não apresentaram novos elementos e documentos que pudessem descaracterizar as irregularidades apontadas na Nota Técnica 39/2014/GETCE/SPPE.
12. Em 12/5/2015, a TCE foi encaminhada à Controladoria-Geral da União, que emitiu o Relatório de Auditoria 1.591/2015 (peça 7, p. 231-234) e o Certificado de Auditoria 1.591/2015 (peça 7, p. 237) , concluindo no mesmo sentido que o GETCE. O Parecer do Dirigente do Órgão de Controle Interno 1.591/2015, acompanhando as manifestações precedentes, posicionou-se pela irregularidade das presentes contas (peça 7, p. 238) .
13. O Ministro de Estado do Trabalho e Emprego atestou haver tomado conhecimento das conclusões contidas no Relatório de Auditoria, no Certificado de Auditoria e no Parecer do Dirigente do Órgão de Controle Interno (peça 7, p. 241) .
14. Esta Secretaria, ao efetuar análise preliminar dos autos, posicionou-se favoravelmente às objeções efetuadas pelo GETCE em relação à prestação de contas, observando, ainda, outras inconsistências em informações contidas em alguns documentos fiscais apresentados pela Feticom (peça 14 e15) . Em decorrência, esta unidade técnica propôs ao Ministro-Relator a citação da Feticom e de José Sebastião dos Santos para apresentarem alegações de defesa ou recolherem aos cofres do FAT as importâncias questionadas.
15. Além disso, em razão de não constar qualquer notificação aos Srs. Walter Barelli e Luís Antônio Paulino, no prazo de 10 ano a contar da data da provável ocorrência do dano, esta Secretaria propôs a exclusão dos referidos responsáveis da relação processual.
16. O Ministro-Relator, no Despacho de peça 16, autorizou a realização das citações propostas por esta unidade técnica.
EXAME TÉCNICO
17. Antes de passar ao exame dos argumentos apresentados pela defesa, faz-se oportuno contextualizar a jurisprudência desta Corte de Contas para situações assemelhadas à tratada nestes autos e, para tanto, valemo-nos da transcrição do seguinte excerto do Relatório que fundamenta o Acórdão 1802/2012-TCU-Segunda Câmara:
7. O Parquet Especializado, pela ilustre Procuradora Cristina Machado da Costa e Silva, após sintetizar os eventos caracterizados como irregularidades no Relatório da TCE, enfatizar que a proposta da unidade técnica foi pelo recolhimento do total do débito, R$ 123.033,00, à data de 20/12/1999, aos cofres do FAT, contextualizar o pedido de manifestação do MP pelo Relator do processo e historiar como o assunto ‘execução do Programa Nacional de Qualificação do Trabalhador (Planfor) ’ vem sendo tratado no âmbito do TCU, assim se manifestou às fls. 325/327 do Principal, Volume 1, quanto à TCE objeto deste processo:
‘10. Entre as falhas reputadas de caráter geral e, por isso, gravadas de ressalvas nas contas, podem ser mencionadas as relacionadas com a ausência de procedimento de licitação, a liberação irregular de recursos, o acompanhamento deficiente da execução dos contratos, o descumprimento da legislação, dos editais e dos contratos (tais como falta de comprovação de recolhimento de encargos previdenciários, contratação de instrutores sem vínculo empregatício, conclusão de cursos de treinamento após o término da vigência do contrato) .
11. Entretanto, no tocante ao exame da liquidação das despesas, somente foram afastadas as irregularidades e os correspondentes débitos decorrentes, entre outros motivos, da ausência de documentos comprobatórios, para as situações em que ficou comprovada a execução física do objeto do contrato, conforme consta da ementa do Acórdão 2.204/2008-1.ª Câmara (TC Processo 007.164/2006-4, Ata 23, grifos nossos) : ‘Julgam-se regulares com ressalva as contas, com quitação aos responsáveis, quando comprovada a execução da avença na forma ajustada, tornando, por conseguinte, insubsistente o débito antes quantificado nos autos, decorrente da ausência de documentos comprobatórios que atestassem o cumprimento do objeto contratual’.
12. Nessa linha de raciocínio, em grande parte dos processos nos quais se comprovou a execução das avenças, as contas foram julgadas regulares com ressalva, a exemplo dos Acórdãos 1.794/2003, 1.911/2003, 86/2005, 998/2005 e 2.027/2008, todos do Plenário.
13. De forma distinta, nos casos em que não houve evidência da execução contratual e foi reprovada a conduta dos gestores em sede de dolo ou culpa, sob o critério de responsabilidade subjetiva, as contas foram julgadas irregulares, condenando-se os responsáveis em débito, como são os Acórdãos 1.830/2006 (subitem 9.9) , 2.343/2006 (subitem 9.8) , 487/2008 (subitem 9.8) e 1.026/2008 (subitem 9.6) do Plenário, confirmados também pelo órgão colegiado em sede de recurso de reconsideração pelos Acórdãos 249/2010, 319/2010, 550/2010 e 565/2010.
 (…) 
16. Por sua vez, subsiste a parcela de débito no valor de R$ 65.636,20, cujas despesas foram impugnadas em virtude da ausência de documentos probatórios de sua execução. De modo geral, nos julgados precedentes, o TCU considerou aptos a afastar a incidência de débito documentos acostados aos autos que comprovaram a existência dos três elementos fundamentais de qualquer treinamento, quais sejam, instrutores, treinandos e instalações físicas. Esses documentos continham relação detalhada dos alunos aprovados e evadidos, planilhas de notas, registros das aulas realizadas e comprovantes de pagamentos dos encargos previdenciários, restando comprovado o adimplemento do contrato, conforme consta dos votos nos Acórdãos 1.794/2003, 1.911/2003, 86/2005 e 2.027/2008 do Plenário (…) ’
18. Em linha com os mencionados precedentes, foi promovida, na presente TCE, a citação dos responsáveis pela inexecução do Convênio Sert/Sine 126/99 em razão da não comprovação da efetiva execução das ações pedagógicas de qualificação profissional que compõem o objeto desse convênio. Dessa forma, a citação não contemplou outras ocorrências apontadas pela CTCE que não diziam respeito à inexecução do seu objeto e que, à luz da referida jurisprudência, ensejariam apenas ressalvas nas contas.
19. Assim, em cumprimento ao Despacho do Ministro Relator (peça 16) , José Sebastião dos Santos e a Feticom foram citados mediante os Ofícios 484/2016 e 482/2016, datados de 4/3/2016 (peças 20 e 19) .
20. José Sebastião dos Santos e a Feticom tomaram ciência dos ofícios que lhes foram remetidos, conforme documentos constantes das peças 21 e 22, tendo apresentado, intempestivamente suas alegações de defesa, conforme documentação integrante da peça 27.
21. Os responsáveis foram ouvidos em decorrência das irregularidades relacionadas à execução do Convênio Sert/Sine 126/99 firmado entre o Governo do Estado de São Paulo, por intermédio da Sert/SP, e a Fundação Instituto de Administração, sumariadas a seguir e constante, em grande parte, na Nota Técnica 39/2014/GETCE/SPPE/MTE:
a) inconsistências nas informações constantes nos diários de classe apresentados:
a1) em Taboão da Serra/SP, no curso de informática, no dia 26/11/1999, o instrutor Luiz Carmo da Silva Duarte lecionou das 7 horas às 23 horas sem qualquer intervalo para descanso, carga horária essa pouco plausível ante as necessidades fisiológicas humanas;
a2) em Mococa/SP, os monitores listados adiante deram aulas em duas turmas simultaneamente:
- Mario Batista de Almeida - curso de armador de ferragens;
- José Gilberto Alves Vieira - curso de pintor de obras;
- Antônio Carlos Dominiciano, curso de pedreiro em geral.
b) ausência dos diários de classe de turmas previstas nos municípios de Santos e de Assis; c) as turmas dos municípios de Cubatão e Itatiba não estavam previstas no plano de trabalho apresentado pela entidade;
d) ausência de correlação entre as pessoas contratadas listadas na planilha 2 e a execução dos cursos, em razão da não apresentação dos diários de classe e listas de frequência das turmas treinadas por tais instrutores;
e) não comprovação da certificação dos alunos, entrega do material didático, alimentação, contratação do seguro obrigatório e o encaminhamento do percentual previsto de educandos ao mercado de trabalho, conforme cláusula segunda, item II, letras ‘h’, ‘i’, ‘k’, ‘o’ e ‘s-8’;
f) realização de despesas com taxas bancárias (CPMF e talão de cheques) , em desacordo com art. 8º, inciso VII, da IN/STN 1/97 e cláusula quarta, § 2º, letra ‘d’ do Convênio Sert/Sine 126/99;
g) não comprovação de encaminhamento dos treinandos ao mercado de trabalho;
h) comprovar de forma inequívoca o fornecimento de alimentação aos treinandos, considerando que:
h1) os cursos foram realizados em diversas cidades e em diversos dias, inclusive com o fornecimento de misto frio (pão, presunto e queijo) , alimento este que demanda refrigeração, manipulação e a presença de pelo menos um funcionário da empresa alimentícia no local por período de treinamento. De acordo com os autos, a empresa ‘Estacionamento e Lanchonete 1100 Ltda. ME’ teria fornecido 42.320 lanches, quantitativo esse, a princípio, incompatível com o porte da empresa e de suas instalações, conforme pode-se ver nas fotos obtidas no google maps do endereço constantes na Nota Fiscal 5452;
h2) a atividade econômica principal do Estacionamento e Lanchonete 1.100 Ltda. está relacionada à serviços de manutenção e reparação mecânica de veículos automotores. Consta também do site da Junta Comercial do Estado de São Paulo que o objeto social da empresa é serviços auxiliares do transporte rodoferroviário (exploração de terminais rodoferroviários, parques de estacionamento e garagem, socorro e reboque, carga e descarga, agenciamento de carga, guarda-volumes, etc.) ;
i) justificar o valor gasto com os serviços de manutenção de computadores no valor de R$ 50.554,93 para realização de cursos de informática, com duração inferior a 1 mês, para 780 pessoas, considerando que:
i1) este montante equivale ao gasto de R$ 64,81 por aluno (valor atualizado monetariamente em janeiro/2016: R$ 190,16) , montante este expressivo, mesmo se admitir que cada computador foi utilizado exclusivamente por um aluno; e
i2) a principal atividade do Instituto do Trabalho Dante Pellacani - ‘Atividade de associações de defesa de direitos sociais’ - não é compatível com manutenção de serviços de computadores.
22. A Feticom e José Sebastião dos Santos, após apresentação da defesa de peça 27, solicitaram a concessão de prazo adicional para encaminhamento de alegação complementar, em razão de não ter tido tempo hábil para realização de varredura nos arquivos da Federação (peça 28, p. 1) .
23. A solicitação de prorrogação, no pronunciamento de peça 29, foi autorizada por mais 15 dias, entretanto os responsáveis não apresentaram novos documentos probatórios.
24. As alegações de defesa apresentadas e respectivas análises serão descritas a seguir:
Síntese das alegações de defesa apresentadas
Preliminares e esclarecimentos gerais
25. Alegação
25.1. A prestação de contas do Convênio 4/1999 foi aprovada pelo MTE em 22/12/2000, diante da boa e regular aplicação dos recursos repassados. Não se tem conhecimento de que tal ato foi revogado. O direito de a Administração anular os atos administrativos de que decorram efeitos para destinatários decai em 5 anos de acordo com o art. 54 da Lei 9.784/1999. Assim, não faz nenhum sentido a aprovação do Convênio matriz (04/1999) e a reprovação do subconvênio 126/1999 (peça 27, p.2-3, 48-50) .
25.2. Análise
25.2.1. Conforme pode-se verificar na Nota Técnica 29/DSTEM/SFC/MF (peça 1, p.14-15) , de 20/9/2001, a Controladoria Geral da União recomendou ao Secretário Executivo do MTE que determinasse o aprofundamento das investigações e das responsabilizações em relação ao Convênio 4/1999.
25.2.2. Essa recomendação foi atendida em 3/3/2005, quando o Secretário de Políticas Públicas de Emprego (peça 1, p.3) , por meio da Portaria 11/2005, constituiu ‘comissão para proceder à Tomada de Contas Especial com o objetivo de investigar a aplicação de recursos públicos do FAT repassados ao Estado de São Paulo no exercício de 1999, por meio do Convênio MTE/SEFOR/CODEFAT ° 004/99, identificando os responsáveis e quantificando os prejuízos causados ao Erário’.
25.2.3. Não há dúvida de que a instauração de uma TCE em relação a uma determinada prestação de contas, que tem por objeto apurar o valor do dano e os responsáveis, como no caso em questão, revoga tacitamente eventual parecer favorável à aprovação das contas.
25.2.4. Considerando que não transcorreu o período de 5 anos entre a aprovação da prestação de contas (22/12/2000) e a abertura da Tomada de Contas Especial (3/3/2005) , que reconheceu a existência de dano ao erário, somos de opinião que a decadência disciplinada no art. 54 da Lei 9.784/1999 não se aplica ao caso em questão.
26. Alegação
26.1. O art. 30 da Instrução Normativa - STN 1/1997 limita a 5 anos o dever de guarda dos documentos a contar da prestação ou tomada de contas (peça 27, p.4) .
26.2. Análise
26.2.1. O dever de guarda dos documentos, conforme art. 30, § 1º, da citada IN, é de 5 anos, a contar da aprovação da prestação/tomada de contas.
26.2.2. Visto que a aprovação ainda não ocorreu, a alegação de que não está mais obrigada a guardar os documentos referentes ao convênio não procede.
27. Alegação
27.1. O termo inicial para prescrição quinquenal, que trata a Lei da Improbidade ou a Lei 9.784/1999, é o prazo final da vigência do convênio, ou seja, 3/11/2000 (peça 27, p.4) .
27.2. Análise
27.2.1. A preliminar invocada não merece acolhida, isto porque se aplica ao caso as disposições constantes do artigo 37, §5º, CF/1988, verbis: ‘§5º A lei estabelecerá os prazos de prescrição para ilícitos praticados por qualquer agente, servidor ou não, que causem prejuízos ao erário, ressalvadas as respectivas ações de ressarcimento’.
27.2.2. Ao excepcionar as ações de ressarcimento, o texto constitucional conduz à conclusão de que referidas ações decorrentes de ilícitos administrativos são imprescritíveis, conforme, aliás, já se pronunciou o Supremo Tribunal Federal ao apreciar o Mandado de Segurança 26.210-9/DF.
27.2.3. Sobre o tema, transcrevo trecho do voto do ministro Benjamin Zymler (Acórdão 2709/2008-TCU-Plenário) :
2. Avalia-se nesta oportunidade a melhor exegese para o § 5º do artigo 37 da Constituição Federal no que tange às ações de ressarcimento decorrentes de prejuízo ao erário. A redação da citada norma constitucional, conforme demonstram os pareceres emitidos nos autos, proporciona duas interpretações divergentes: a que conclui pela imprescritibilidade da pretensão de ressarcimento ao erário e a que conclui pela prescritibilidade da pretensão de ressarcimento, da mesma forma como ocorre com a pretensão punitiva.
3. Anteriormente, me perfilei à segunda corrente com espeque na proeminência do Princípio da Segurança Jurídica no ordenamento pátrio. Não obstante, em 4.9.2008, o Supremo Tribunal Federal, cuja competência precípua é a guarda da Constituição, ao apreciar o Mandado de Segurança 26.210-9/DF, deu à parte final do § 5º do art. 37 da Constituição Federal a interpretação de que as ações de ressarcimento são imprescritíveis. O eminente Relator, Ministro Ricardo Lewandowski, destacou:
‘No que tange à alegada ocorrência de prescrição, incide, na espécie, o disposto no art. 37, § 5º, da Constituição de 1988, segundo o qual:
§ 5º A lei estabelecerá os prazos de prescrição para ilícitos praticados por qualquer agente, servidor ou não, que causem prejuízos ao erário, ressalvadas as respectivas ações de ressarcimento.
Considerando ser a Tomada de Contas Especial um processo administrativo que visa a identificar responsáveis por danos causados ao erário e determinar o ressarcimento do prejuízo apurado, entendo aplicável ao caso sob exame a parte final do referido dispositivo constitucional.
Nesse sentido é a lição do Professor José Afonso da Silva:
 (…) ‘A lei estabelecerá os prazos de prescrição para ilícitos praticados por qualquer agente, servidor ou não, que causem prejuízos ao erário, ressalvadas as respectivas ações de ressarcimento’. Vê-se, porém, que há uma ressalva ao princípio. Nem tudo prescreverá. Apenas a apuração e punição do ilícito, não, porém, o direito da Administração ao ressarcimento, à indenização, do prejuízo causado ao erário. É uma ressalva constitucional e, pois, inafastável, mas, por certo, destoante dos princípios jurídicos, que não socorrem quem fica inerte (dormientibus non sucurrit ius) ’.
4. A temática aqui analisada trata exclusivamente de interpretação de dispositivo constitucional. Considerando que o STF, intérprete maior e guarda da Constituição, já se manifestou no sentido de que a parte final do § 5º do art. 37 da Carta Política determina a imprescritibilidade das ações de ressarcimento ao erário, não me parece razoável adotar posição diversa na esfera administrativa.
5. Destarte, retifico o meu entendimento e acompanho os posicionamentos do Ministro Marcos Bemquerer Costa e do Procurador-Geral Lucas Rocha Furtado, ora corroborados pelo Supremo Tribunal Federal.’
27.2.4. Por fim, na sessão de 15/8/2012, esta Corte de Contas aprovou a Súmula TCU 282, na qual consta a seguinte orientação: ‘as ações de ressarcimento movidas pelo Estado contra os agentes causadores de danos ao erário são imprescritíveis’. Portanto, somos pelo não acolhimento da preliminar arguida.
28. Alegação
28.1. A Feticom recebeu a primeira citação em março de 2016. O art. 6º, inciso II, da Instrução Normativa - TCU 71/2012 dispensa a instauração de TCE se houver transcorrido mais de 10 anos entre a data provável da ocorrência do dano e a primeira notificação dos responsáveis (peça 27, p. 6) . Esta Corte, com fulcro nos arts. 20 e 21 da Lei 8.443/1992 c/c arts. 211 e 212 do Regimento Interno, em casos semelhantes, tem se posicionado no sentido de considerar as contas iliquidáveis (peça 27, p.6-8) .
28.2. Análise
28.2.1. A respeito, localizamos uma solicitação de documentos da CTCE à Feticom em 16/5/2006 (peça 1, p. 46) , atendida por meio do expediente à peça 1, p. 48, que tem sido aceita como notificação válida, a exemplo do posicionamento já explicitado pelo Ministro Relator no seu r. Despacho de peça 9 do TC Processo 004.432/2015-0, quando manifestou que esse entendimento é o mesmo adotado no ‘âmbito dos TCs Processo 004.437/2015-2 e Processo 004.517/2015-6, sendo também o mesmo adotado em outros processos de tomadas de contas especiais decorrentes de irregularidades verificadas em convênios derivados do instrumento básico celebrado entre a União e o Estado de São Paulo - o Convênio MTE/Sefor/Codefat 4/99-Sert/SP, com condenação em débito dos responsáveis, como nos Acórdãos 1.110/2014, 1.111/2014, 1.115/2014 e 1.116/2014, todos da Segunda Câmara’.
28.2.2. Na época do expediente encaminhado pela CTCE à Federação (2/5/2006) , em consulta à internet, não localizamos notícia de Sr. José Sebastião dos Santos que ele tenha se desligado da entidade. Em requerimento endereçado ao Delegado Regional do Trabalho em São Paulo, datado de 21/6/2007, consta que Santos era o Presidente da Feticom (http://www.siticocimocir.com.br/docs/CONV-MOVEIS-2006-2007.pdf) . Desse modo, considera-se que os responsáveis foram validamente notificados das irregularidades no âmbito administrativo interno.
29. Alegação
29.1. Em decorrência do longo lapso de tempo, diversos documentos já não estavam nos arquivos da Federação e nem da Sert (peça 27, p.6) .
29.2. Análise
29.2.1. O questionamento já foi objeto de análise no item 26.
30. Alegação
30.1. Pretensão punitiva da União prescrita. O STJ tem se posicionado favoravelmente ao prazo prescricional quinquenal para propositura de ação no caso de ação civil pública (REsp 406.545-SP) e de ação de improbidade administrativa (Recurso Especial 1.070.896) . O TCE/MG admite a adoção do prazo de 5 anos para a prescrição no curso de processo já instaurado e que esteja parado sem despacho ou decisão (peça 27, p. 12-15) ;
30.2. Análise
30.2.1. No tocante à devolução ao erário do dano constatado no presente processo, o tópico já foi discutido no item 27.
30.2.2. Por outro lado, em relação à possível aplicação de multas em razão do dano ao erário vislumbrado nos autos, tendo em vista que o convênio em tela foi celebrado em 1999, e a ocorrência da irregularidade ocorreu no período de 1999 e 2000, configurou-se a prescrição punitiva do Tribunal de Contas da União, nos termos dos artigos 189 e 205 do Código Civil. Esse é o entendimento consubstanciado no Acórdão 1441/2016-TCU-Plenário, de 8/6/2016, que apreciou incidente de uniformização de jurisprudência suscitado em julgamento de recurso de reconsideração contra o Acórdão 3298/2011-TCU-Plenário. Assim, opina-se pela não aplicação da multa prevista no art. 57 da Lei 8.443/1992.
31. Alegação
31.1. Nulidade da tce. O ‘ônus probandi’, conforme regras do código de processo civil, é de quem os promove (peça 27, p.15) .
31.2. Análise
31.2.1. O administrador de recursos públicos tem o dever legal não apenas de aplicar corretamente as verbas públicas, mas também o de demonstrar que elas foram integralmente destinadas aos fins respectivos, nos termos do art. 70, parágrafo único, da Constituição Federal, bem como do art. 93 do Decreto-lei 200/67. Dessa forma, somos contrários a acolher a alegação em comento.
32. Alegação
32.1. Não localizou o processo no Sert/SP, entretanto consta protocolo de entrega dos Diários de Classe e Lista de Presença dos Treinandos, Relatório de Instalação dos Cursos, Sistema Requali e Reqanx, devidamente preenchidos e Relatório de Metas atingidas, das turmas executadas até aquela data (peça 27, p.15, 90 e 91) .
32.2. Análise
32.2.1. Nos presentes autos, não localizamos o Relatório de Instalação de Cursos, entretanto a ausência de tal documento, neste caso específico, não influencia na verificação da existência de dano ao erário ou na quantificação desse montante, visto que os fatos questionados não guardam relação com a ausência do não referido relatório, mas, sim, com a apresentação de documentos contendo informações incoerentes e inverossímeis.
32.2. Em relação ao Sistema Reqanx, não localizamos no convênio qualquer referência sobre a necessidade de inserção de dados no mencionado sistema ou sobre a existência da mesma.
33. Alegação
33.1. A Feticom solicitou a transferência de cursos de Itapeva para Itatiba (peça 27, p.15, 92-93) . São mencionadas no e-mail encaminhado por Robson Ricci, responsável da Sert/SP pela fiscalização das atividades dos convenentes, as trocas de municípios para a realização dos cursos em relação aos previstos inicialmente.
33.1.1. O Relatório de Supervisão da Uniemp, de 22/12/1999, ‘aponta algumas poucas incoerências de início de execução e já soluciona algumas questões com a federação’ (peça 27, p.16, 96-99) . Esses documentos levam à conclusão de que os cursos foram realizados, houve fiscalização no local, de forma que não é possível concluir que nada foi realizado.
33.2. Análise
33.2.1. O Feticom solicitou, em 14/12/1999, a alteração de realização do curso da cidade de Itapeva para Itatiba. Entretanto, não localizamos nos autos concordância da Sert/SP acerca da referida mudança.
33.2.2. O Relatório de supervisão elaborado pela Uniemp, datado de 22/12/1999, não permite concluir que a entidade supervisora tenha efetivamente visitado os cursos transferidos, sem consentimento da Sert/SP, para os Municípios de Itatiba e Cubatão.
33.2.3. Pelo mencionado relatório, a Uniemp visitou apenas a turma 54.001 (curso de informática) e a turma 56.001 (curso de interpretação de desenho técnico) , no município de São Paulo, em 17/12/1999 (peça 27, p.97-99) . Nessa visita, a Uniemp relatou que não havia a utilização de diário de classe e o fornecimento de material aos treinandos.
33.2.4. De acordo com a cláusula segunda, item II, alínea ‘a’, do Convênio 126/99, competia à Feticom:
a) Executar fielmente o Plano de trabalho aprovado, zelar pela boa qualidade das ações e serviços prestados, ….
33.2.5. Assim, o Relatório de Supervisão da Uniemp, a nosso ver, apenas confirma que a Feticom não executou minimamente o objeto do convênio.
33.2.6. Além disso, a cláusula décima quarta do citado convênio previa:
Deste que mantido o objeto original, expresso na Cláusula Primeira, por consenso dos partícipes, as avenças ora firmadas poderão ser alteradas quanto necessária à modificação do regime de execução, em face da verificação técnica da inaplicabilidade dos termos originariamente avençados, nos termos da Lei.
33.2.7. Considerando que não consta nos autos concordância da Sert quanto à alteração dos locais de realização dos cursos, somos favoráveis ao não acolhimento da alegação de defesa apresentada pelos responsáveis.
34. Alegação
34.1. Todas as ações foram concluídas, com os recursos devidamente empregados no objeto do convênio, atendendo as expectativas da concedente (peça 27, p.18) . A entidade não foi informada de qualquer falha durante a execução do convênio (peça 27, p. 18) .
34.2. Análise
34.2.1. Os elementos constantes nos autos não demonstram que todas as ações previstas no convênio foram realizadas. Sem a adequada comprovação, a simples alegação de que o objeto foi realizado não pode ser acolhida.
34.2.2. O simples fato de entidade não ter sido alertada de qualquer falha durante a execução do convênio, não a dispensa de prestar as contas dos recursos recebidos e nem de ressarcir ao erário em caso de constatação de irregularidade.
35. Alegação
35.1. O êxito da qualificação profissional disponibilizado pode ser comprovado pela diminuição de trabalhadores na situação de desemprego no Estado de São Paulo nos anos de 1999 e 2000 (peça 27, p. 19-20) .
35.2. Análise.
35.2.1. A entidade não apresentou qualquer evidência de que a quantidade de treinandos prevista no convênio tenha efetivamente contribuído para a diminuição da taxa de desemprego no Estado de São Paulo entre 1999 e 2000.
36. Alegação
36.1. A forma como eram prestadas as contas pelas Federações, diferente dos atuais moldes, eram deficientes no aspecto jurídico e contábil, por outro lado essa falha não pode ser confundida com má-fé, já que havia acompanhamento pelos coordenadores da entidade e pela equipe de fiscalização do estado (peça 27, p. 19-20) .
36.2. Análise
36.2.1. A cláusula segunda, alínea ‘s’, do convênio disciplinava como a prestação de contas deveria ser prestada, não havendo, portanto, que se falar em deficiência no aspecto jurídico e contábil na forma como a prestação deveria ser prestada.
37. Alegação.
37.1. O TCU, na sessão de 1/7/2009, reconheceu que o Planfor foi implantado com diversas deficiências, como a falta de orientação e acompanhamento adequado, ponderando que a falta de orientação por parte do MTE deve ser considerada como atenuante no julgamento das contas (peça 27, p.20-27) .
37.2. Análise
37.2.1. Neste particular, importa destacar que foi a entidade quem apresentou o plano de trabalho, no qual constam os seguintes parâmetros: onde, como e quando os cursos seriam realizados. Considerando que a Feticom não especificou exatamente qual orientação necessitava para executar satisfatoriamente o objeto do convênio, e nem como isso a prejudicou, somos pelo não acolhimento da alegação apresentada.
Alegações específicas relacionadas ao questionamento do GTCE do MTE
38. Irregularidade (peça 27, p. 24-25) 
Jornada didática de 16 (dezesseis) horas diárias, sem intervalos, nas turmas dos municípios de Taboão da Serra e Mirassol, evidenciando a prática antididática e nociva à saúde humana.
38.1. Alegação
38.1.1. O público alvo dos cursos era composto de pessoas em situação de vulnerabilidade social e desemprego, demandando cursos a serem realizados em curto período de tempo. Os instrutores que lecionaram em um período superior ao padrão podiam descansar no período de janelas entre os cursos. Tal prática é comum no meio acadêmico, além do fato de que no Planfor não havia regras quanto à carga horária do instrutor. A carga horária superior a convencional não pode levar à conclusão de que os cursos não foram ofertados e realizados.
38.2. Análise
38.2.1. Ante as limitações decorrentes de necessidades fisiológicas de todo ser humano, não nos parece razoável acolher as despesas a seguir:
a) pagamento a Nelson Souto Costa, instrutor de informática, pelas aulas lecionadas em Mirassol/SP, das 7 às 23 horas ininterruptamente, no período de 25/11 a 23/12/1999 (peça 2, p. 183-200, peça 3, p. 3-7, peça 5, p.31) ; Valor: R$ 800,00 em 23/12/1999 (peça 6, p.233) ; e
b) pagamento a Luiz Carmo da Silva Duarte, instrutor de informática, pelas aulas lecionadas em Taboão da Serra/SP, das 7 às 23 horas ininterruptamente, no período de 25/11 a 27/12/1999 (peça 3, p. 10-12, 20-22, 24-26, 28-30, peça 5, p.32) ; Valor: R$ 900,00 em 23/12/1999 (peça 6, p.189) 
38.2.2. A alegação de que os instrutores treinaram os interessados por 16 horas diárias, sem qualquer interrupção, por quase um mês, ante as limitações do corpo humano, não pode levar a outra conclusão a não ser a de que os cursos não foram executados.
39. Irregularidade (peça 27, p.25) 
O exame realizado nos diários de classe do município de Mococa indica que as aulas foram executadas em períodos e horários simultâneos, nas duas turmas do curso de armador de ferragem sob a responsabilidade de Mário Batista de Almeida. E nas duas turmas de pintor de obras de José Gilberto Alves Vieira. E nas turmas de pedreiro em geral de Antonio Carlos Domiciano.
39.1. Alegação
39.1.1. Após 15 anos, é difícil obter como e em que horário o curso foi realizado. É possível que tenha havido mudanças pontuais que foram registradas no diário de classe, mas nem por isso os cursos nas mencionadas turmas não foram realizados.
39.2. Análise.
39.2.1. Não vislumbramos a possibilidade de acolher despesas baseadas na apresentação de diários de classe que registram a presença de instrutores em duas turmas simultaneamente. A respeito, somos de opinião de que devem ser glosadas todos os pagamentos realizados aos citados instrutores.
39.3.2. Os diários de classe que registram a presença simultânea dos instrutores encontram-se à peça 2, p. 27-23, 36-42, 45-51:
a) Mário Batista de Almeida - R$ 800,00 - 24/12/1999 (peça 6, p.337) ;
b) José Gilberto Alves Vieira - R$ 800,00 -24/12/1999 (peça 6, p.343) ; e
c) Antonio Carlos Dominiciano - R$ 800,00 - 24/12/1999 (peça 6, p.339) .
39.3.3. Além disso, a existência de registros inverossímeis e contraditórios levanta dúvidas se os cursos foram realmente ofertados.
40. Irregularidade (peça 27, p.26) 
Os diários de classe das turmas previstas nos municípios de Santos e Assis não constam dos autos;
‘As turmas dos municípios de Cubatão e Itatiba não foram previstas no Plano de Trabalho apresentado pela entidade, fls. 55, e nos autos não consta a autorização da Sert/SP para a inclusão desses municípios’.
40.2. Alegação
40.2.1. Todos os diários de classe foram apresentados à Sert/SP à época, não tendo a entidade retido tais documentos (peça 27, p.26) . Entretanto, o processo foi extraviado na referida Secretaria. O fato de os diários não terem sido localizados não implica que os cursos não foram realizados.
40.2.2. Em razão de melhor disponibilidade de local, o curso previsto para ser realizado em Santos foi ofertado em Cubatão e o curso previsto para Assis foi disponibilizado em Itatiba. A autorização para alteração dos locais de realização dos cursos nem sempre era dada formalmente (peça 27, p.96-103) .
40.3. Análise
40.3.1. Considerando que não consta nos autos concordância da Sert quanto à alteração dos locais de realização dos cursos, conforme discutido no item 33, somos favoráveis ao não acolhimento da alegação de defesa apresentada pelos responsáveis.
41. Irregularidade (peça 5, p.34-35; peça 27, p.27) 
‘Ademais, a contratada apresentou a relação de pagamentos, fls. 146/153, e nos, recibos de pagamentos, fls. 676/798, vol. 4, e fls. 802/20, vol. 5, pessoas contratadas para a capacitação dos alunos, no entanto, em análise proferida, conforme demonstrado na planilha 2, item 1, em anexo, inexiste nos autos correlação entre as contratações citadas e a execução dos cursos, haja vista que não foram apresentados os diários de classe e listas de frequência das turmas treinadas por estes instrutores
41.1. Alegação
41.1. A realização de diversos cursos em várias cidades demandou a utilização de diversos profissionais além dos instrutores. Os pagamentos questionados guardam relação com a contratação de Coordenadores de Cursos e pessoas que atuaram em funções auxiliares de atividades administrativas.
41.1.2. Ressalta que juntos aos autos da TCE constam os comprovantes de pagamento de pessoal relacionado ao Convênio 126/99, com cheque nominal e comprovante de depósito realizado.
41.2. Análise
41.2.1. Não se trata apenas de coordenadores. A planilha 2 (peça 5, p.34-35) contempla inúmeros instrutores sem relação com os diários de classe apresentados.
41.2.2. Além disso, não é razoável acolher o pagamento de despesas referentes à coordenadores, se não há, nos autos, elementos que levem a conclusão inequívoca da realização dos cursos.
41.2.3. O pagamento de pessoal por meio de cheque nominal ou comprovante de depósito realizado é apenas um indício de que os cursos foram realizados, entretanto, isoladamente, não comprovam que os mesmos foram realmente ofertados aos interessados. A apresentação de diversos diários de classe com carga horária inverossímil e de instrutores lecionando em várias turmas simultaneamente impedem que esses pagamentos possam ser aceitos como evidência da realização dos cursos.
41.2.4. Além disso, a nosso ver, o comprovante de pagamento de pessoal que deveria ter sido apresentado é o RPA (Recibo de Pagamento a Autônomo) e não o recibo simples, como consta à peça 6.
41.2.5. A não emissão de RPA redundou no pagamento do valor bruto aos supostos instrutores e pessoal de apoio, sem a devida retenção dos tributos devidos pela operação (INSS e ISS) .
41.2.6. Dessa forma, somos pelo não acolhimento da alegação apresentada pela Feticom.
42. Irregularidade (peça 27, p. 27, 28) 
Também não constam dos autos a comprovação da certificação dos alunos, entrega do material didático, alimentação, contratação de seguro obrigatório e o encaminhamento de percentual previsto de educandos ao mercado de trabalho.
42.1. Alegação
42.1.1. Não localizou o comprovante de entrega dos lanches, de certificado, do material didático e do vale-transporte nos arquivos, em razão do lapso de tempo decorrido, além do fato que o documento não era exigido pela Sert à época. Por outro lado, em relação aos vales- transporte, consta nesta TCE contratos de prestação de serviços firmados nas várias cidades de realização dos cursos, com respectivo comprovante nominal de pagamento.
42.1.2. A contratação de seguro junto à empresa Marítima foi anexada à peça 27, p.100-103.
42.2. Análise.
42.2.1. O dever de guarda dos documentos, conforme art. 30, § 1º, da citada instrução normativa é de 5 anos, a contar da aprovação da prestação/tomada de contas, assim somos pelo não acolhimento da alegação de defesa apresentada.
42.2.2. Os contratos de prestação de serviços foram firmados com outros sindicatos e não com empresas de transportes (peça 7, p. 5-105) . A ausência de documento fiscal hábil comprovando a aquisição de vale-transporte apenas reforça a percepção de que não foi oferecido qualquer serviço de transporte e, consequentemente, não foram realizados treinamentos pela convenente.
42.2.3. O comprovante da contratação de seguro apresentado pela entidade é somente uma cópia de proposta de seguro de acidentes pessoais coletivo, e não uma apólice emitida pela seguradora Marítima (peça 27, p.100-103) , razão pela qual não acolhemos o suposto gasto com seguro apresentado pela Feticom. Além disso, na citada proposta, a assinatura do proponente é exatamente igual ao do suposto corretor que elaborou o questionado documento.
42.2.3.1. Em razão de a entidade não ter encaminhado a apólice do seguro e os comprovantes de entrega dos lanches, de certificado, do material didático e do vale-transporte (documentos que deveriam estar arquivados conforme disposto no art. 30, § 1º, da Instrução Normativa - STN 1/1997) , somos favoráveis ao não acolhimento da alegação de defesa apresentada.
43. Irregularidade (peça 27, p.28) 
Vale salientar que estas irregularidades deveriam ter sido detectadas no ato da realização das ações pela contratante no acompanhamento e supervisão, porém, não houve comprovação de que tenha havido supervisão, acompanhamento, controle e avaliação por parte da SERT/SP, gerando incertezas sobre a qualidade das ações e dos serviços prestados e do alcance da eficiência das atividades, comprometendo os objetivos do PLANFOR.
43.1. Alegação
43.1.1. A entidade ressalta a existência de e-mail da Uniemp acerca da supervisão a entidade, e o Relatório de Supervisão, datado de 22/12/1999, que desconstituiu a conclusão de que nada foi realizado.
43.2. Análise
43.2.1. Conforme discutido no item 33, a Uniemp visitou apenas duas turmas e, durante a inspeção, constatou que no curso de desenho técnico as apostilas vieram incompletas, faltando capítulos referentes às matérias hidráulicas e elétricas (peça 27, p.99) .
43.2.2. A visita da Uniemp apenas comprovou que os treinamentos não estavam sendo realizados a contento, como constatado no curso técnico de desenho, onde os treinandos, em face da ausência de material didático, sequer serão capazes de ler ou desenhar um esquema de instalação hidráulica ou elétrica.
43.2.3.3. Dessa forma, considerando que não foi apresentada qualquer evidência de que, se foram realizados, os cursos tiveram qualquer utilidade para a sociedade e para o interessado que buscava qualificação e aperfeiçoamento profissional, somos contrários a acolher a alegação apresentada.
44. Irregularidade (peça 27, p. 28) 
As despesas a comprovar totalizam o montante de R$ 319.745,85, haja vista, a restituição à SERT/SP do valor de R$ 3,75, para aplicação do período de 03/11/1999 a 31/12/1999. Quanto à comprovação dos gastos, a análise realizada por este GETCE nos documentos apresentados pela entidade contratada, fls. 513/98, vol. 3, fls. 602/798, vol. 4 e fls. 802/21, vol. 5, demonstra que não houve a correta comprovação da aplicação dos recursos públicos recebidos, haja vista; a falta de nexo entre a comprovação das despesas e as ações executadas, além dos documentos contábeis estarem em desacordo com o estipulado no art. 30 da IN STN 01/97, conforme demonstramos na planilha 2 em anexo.
44.1. Alegação
44.1.1. As notas fiscais e recibos apresentam datas, valores, descrição dos serviços/produtos compatíveis com a execução do objeto do convênio, além disso, os pagamentos foram sempre nominais.
44.2. Análise
44.2.1. A mera apresentação de notas fiscais não comprova a execução do objeto do convênio. As informações contidas na nota fiscal ou recibo devem ser coerentes e verossímeis, condição que, a nosso ver, os documentos apresentados pela Feticom não preenchem, conforme análise efetuada por esta unidade técnica em itens específicos relacionados à comprovação de realização de cursos e ao fornecimento de lanches, vales-transporte, seguro e manutenção de equipamentos de informática.
44.2.2. A planilha 2 (peça 5, p. 34-40) detalha os motivos pelos quais as despesas e comprovantes apresentados pela Feticom foram contestados.
a) R$ 50.860,88 - prestadores constantes na relação de pagamentos sem comprovação de atividades desenvolvidas na execução dos cursos (peça 5, p.34-35) ;
b) R$ 48.146,61- despesas com transporte sem comprovação do usufruto da prestação e serviços pelos alunos e não apresentação de comprovantes fiscais em desacordo com a Instrução Normativa - STN 1/1997 (peça 5, p.36) ;
c) R$ 3.013, 32 - despesas com transporte fora do prazo de execução dos cursos e documentação fiscal em desacordo com o disposto no art. 30 da Instrução Normativa - STN 1/1997 (peça 5, p.36) ;
d) R$ 12.880,00 - despesas com seguro de vida sem relação dos beneficiados, em valor superior ao previsto no plano de trabalho, e sem documentação fiscal correspondente (peça 5, p.36) ;
e) R$ 42.846,44 - despesas com gêneros alimentícios sem comprovação de entrega aos alunos e com documento fiscal em desacordo com o art. 30 da Instrução Normativa - STN 1/1997;
f) R$ 45.493,49 - despesas com material didático sem comprovação de entrega aos alunos e documentação fiscal em desacordo com o art. 30 da Instrução Normativa - STN 1/1997 (peça 5, p.37) ;
g) R$ 2.817,36 - despesas com confecção de certificados sem comprovação de entrega aos alunos (peça 5, p.37) ;
h) R$ 26.450,00 - despesas com material de consumo fora do prazo de execução dos cursos e documento fiscal apresentado em desacordo com o art. 30 da Instrução Normativa - STN 1/1997 (peça 5, p.37) ;
i) R$ 50.554,93 - despesas não previstas no Plano de Trabalho apresentado e documentação em desacordo com o art. 30 da Instrução Normativa - STN 1/1997 (peça 5, p.37) ;
j) R$ 11.260,75 - não retenção do INSS na folha de pagamento dos trabalhadores conforme estabelecido na Lei 8.212/91, artigo 30, inciso I, alínea ‘a’, gerando pagamento indevido com recursos públicos (peça 5, p.37) ;
k) R$ 1.252,20 - pagamento de CPMF e despesas bancárias (peça 5, p.38) ;
l) R$ 90,00 - pagamentos efetuados através débitos autorizados sem comprovação através de documentação contábil em desacordo com o art. 30 da citada instrução normativa (peça 5, p.38) ; e
m) R$ 23.579,87- despesa de pessoal glosada pela não comprovação da execução do objeto do convênio (falta correlação entre as metas físicas e financeira (peça 5, p. 39) .
44.2.3. Observa-se, portanto que, ao contrário da alegação da entidade, os documentos fiscais apresentados não permitem concluir pela execução do objeto do convênio, visto as diversas irregularidades relatadas no subitem anterior.
45. Irregularidade (peça 27, p. 29) 
Da análise dos documentos apreciados, não se contata a presença de relatórios ou pareceres que comprovem a realização de acompanhamento e fiscalização das ações de qualificação profissional contratada, no sentido de verificar a regular execução do objeto do convênio;
45.1. Alegação
45.1.1. Apresentou a mesma alegação descrita no item 43.
45.2. Análise
45.2.1. Matéria já discutida no item 43.
47. Irregularidade (peça 27, p.30) 
Diante do exposto, constata-se a não comprovação das ações firmadas no Convênio SERT/SINE n.126/99, motivada pelo não cumprimento das obrigações assumidas, (.) , ocasionando as seguintes inconsistências: 1) apresentação de documentos contábeis que não atendem às formalidades legais; 2) não apresentação dos comprovantes de entrega dos vales transporte, refeição, material didático e certificados aos treinandos; 3) não comprovação de treinandos encaminhados ao mercado de trabalho, originando um dano ao erário de R$ 319.745,85, cujo valor atualizado até 24/0712014 é de R$ 1.990.355,00.
47.1. Alegação
47.1.1. Reafirma basicamente que a devolução integral dos recursos não condiz com a realidade e que a Feticom executou fielmente o que lhe foi incumbido, além de citar limitações existente à época que o convênio foi executado.
47.2. Análise
47.2.1. Em razão de as regras para a prestação de contas estarem bem definidas à época e de os responsáveis não terem apresentado documentos comprobatórios com informações coerentes e verossímeis, somos de opinião que essa alegação não deve ser acolhida.
Irregularidades questionadas pelo TCU
48. Irregularidade
a) inconsistências nas informações constantes nos diários de classe apresentados:
a1) em Taboão da Serra/SP, no curso de informática, no dia 26/11/1999, o instrutor Luiz Carmo da Silva Duarte lecionou das 7 horas às 23 horas sem qualquer intervalo para descanso, carga horária essa pouco plausível ante as necessidades fisiológicas humanas (peça 3, p. 10, 20, 24, 28; peça 5, p.32) ;
a2) em Mococa/SP, os monitores listados adiante deram aulas em duas turmas simultaneamente:
- Mario Batista de Almeida - curso de armador de ferragens (peças 2, p.27, 31) ;
- José Gilberto Alves Vieira - curso de pintor de obras (peça 2, p.36, 40) ;
- Antônio Carlos Dominiciano, curso de pedreiro em geral (peça 2, p.45, 49) .
48.1. Análise
48.1.1. Matéria já discutida no item 38.
49. Irregularidades
b) ausência dos diários de classe de turmas previstas nos municípios de Santos e de Assis (peça 5, p. 24) ;
c) as turmas dos municípios de Cubatão e Itatiba não estavam previstas no plano de trabalho apresentado pela entidade (peça 1, p. 56, 138-140, peça 5, p.24) ;
49.1. Análise
49.1.1. Matéria já discutida no item 40.
50. Irregularidade
d) ausência de correlação entre as pessoas contratadas listadas na planilha 2 (peça 5, p.34-35) e a execução dos cursos, em razão da não apresentação dos diários de classe e listas de frequência das turmas treinadas por tais instrutores (peça 1, p. 148-153, peça 5, p.24, 34-35) ;
50.1. Análise
50.1.1. Matéria já discutida no item 41.
51. Irregularidade
e) não comprovação da certificação dos alunos, entrega do material didático, alimentação, contratação do seguro obrigatório e o encaminhamento do percentual previsto de educandos ao mercado de trabalho, conforme cláusula segunda, item II, letras ‘h’, ‘i’, ‘k’, ‘o’ e ‘s-8’ (peça 5, p.24) ;
51.1. Análise.
51.1.1. Matéria já discutida no item 42.
52. Irregularidade.
f) realização de despesas com taxas bancárias (CPMF e talão de cheques) , em desacordo com art. 8º, inciso VII, da IN/STN 1/97 e cláusula quarta, § 2º, letra ‘d’ do Convênio Sert/Sine 126/99 (peça 1, p. 157, peça 5, p.125) ;
52.1. Alegação.
52.1.1. A entidade reconhece a existência do pagamento de poucas e módicas taxas bancárias, razão pela qual solicita a individualização das mesmas para pagamento sem juros, já que a devolução será realizada na primeira citação (peça 27, p. 31) .
52.2. Análise
52.2.1. Em razão de não haver qualquer evidência de que foi ofertado treinamento adequado de aperfeiçoamento profissional, não vemos razão para individualizar o débito relativo ao pagamento de despesas com taxa bancária.
53. Irregularidade.
g) não comprovação do encaminhamento ao mercado de trabalho.
53.1. Alegação.
53.1.1. Não havia regra formal, à época de como os egressos deveriam ser encaminhados ao mercado de trabalho. A Feticom encaminhou os alunos concluintes ao mercado de trabalho por meio de sindicatos da categoria (peça 27, p. 32) 
53.2. Análise
53.2.1. A entidade não apresentou qualquer comprovação de que encaminhou os alunos concluintes ao mercado de trabalho, razão pela qual não acolhemos a alegação em questão.
54. Irregularidade
comprovar de forma inequívoca o fornecimento de alimentação aos treinandos, considerando que:
h1) os cursos foram realizados em diversas cidades e em diversos dias, inclusive com o fornecimento de misto frio (pão, presunto e queijo) , alimento este que demanda refrigeração, manipulação e a presença de pelo menos um funcionário da empresa alimentícia no local por período de treinamento. De acordo com os autos, a empresa ‘Estacionamento e Lanchonete 1100 Ltda. ME’ teria fornecido 42.320 lanches (peça 7, p.153) , quantitativo esse, a princípio, incompatível com o porte da empresa e de suas instalações, conforme pode-se ver nas fotos obtidas no google maps do endereço constantes na Nota Fiscal 5452 (peça 9 e 10) ;
h2) a atividade econômica principal do Estacionamento e Lanchonete 1.100 Ltda. está relacionada à serviços de manutenção e reparação mecânica de veículos automotores (peça 11) . Consta também do site da Junta Comercial do Estado de São Paulo que o objeto social da empresa é serviços auxiliares do transporte rodoferroviário (exploração de terminais rodoferroviários, parques de estacionamento e garagem, socorro e reboque, carga e descarga, agenciamento de carga, guarda-volumes, etc. - peça 12) ;
54.1. Alegação
54.1.1. A atividade desempenhada à época pela empresa Estacionamento e Lanchonete era compatível com o serviço contratado.
54.1.2. A citada empresa efetivamente forneceu os lanches para cursos realizados perto de sua sede. Para os cursos realizados em locais distantes, eventualmente eram realizadas subcontratações. A Feticom não recebeu qualquer queixa relacionada à entrega dos lanches, que eram conferidos pelos instrutores das entidades.
54.1.3. Deve-se desconsiderar a pesquisa no google maps em razão de alterações ocorridas no decorrer de 15 anos.
54.2. Análise.
54.2.1. A entidade não apresentou qualquer comprovação de suas alegações, notadamente quanto a suposta terceirização do fornecimento de lanches pela citada empresa.
54.2.2. Por outro lado, considerando as gravíssimas inconsistências encontradas nos diários de classe, como, por exemplo, instrutores lecionando simultaneamente em duas turmas, além de trabalharem por 16 horas em seguida sem qualquer intervalo, persistem dúvidas até se existiram realmente instrutores nos questionados cursos. Assim, a mera alegação de que os instrutores não realizaram qualquer queixa acerca do fornecimento de lanches não merece ser acolhida.
54.2.3. Ainda que tenham transcorridos 15 anos, dificilmente seria demolido um grande edifício, com instalação capaz de fornecer dezenas de milhares de lanches para que no local fosse construída uma pequena edícula e o resto do terreno fosse utilizado como estacionamento.
54.2.4. Assim, parece-nos altamente improvável que a empresa Estacionamento e Lanchonete tenha realmente fornecido a quantidade 42.320 lanches (peça 7, p.153) . Conforme já relatado no item 27 da instrução de peça 14, a nosso ver, esse quantitativo de fornecimento de lanche, inclusive para entrega em outras cidades do estado de São Paulo (peça 7, p. 141) , é incompatível com a possível estrutura e instalação, à época, da empresa contratada. Para exemplificar: uma das unidades do Mc Donalds no Shopping Itaquera, que está entre os 10 maiores do mundo, vende cerca de 69.000 Big Macs por mês. Mas para tanto conta com 108 atendentes e 28 gerentes em 4 turnos (http://exame.abril.com.br/negocios/noticias/um-dia-em-um-dos-maiores-mcdonald-s-do-mundo-o-de-itaquera#1) .
54.2.5. Contribui, ainda, para que não seja acolhida a alegação de defesa, o fato de a atividade econômica principal do Estacionamento e Lanchonete 1.100 Ltda. estar relacionada à serviços de manutenção e reparação mecânica de veículos automotores (peça 11) , e que, em nenhum momento, a entidade conseguiu demonstrar que a atividade econômica da citada empresa era diferente em 1999/2000.
55. Irregularidade
i) justificar o valor gasto com os serviços de manutenção de computadores no valor de R$ 50.554,93 (peça 4, p.5) para realização de cursos de informática, com duração inferior a 1 mês, para 780 pessoas, considerando que:
i1) este montante equivale ao gasto de R$ 64,81 por aluno (valor atualizado monetariamente em janeiro/2016: R$ 190,16) , montante este expressivo, mesmo se admitir que cada computador foi utilizado exclusivamente por um aluno; e
i2) a principal atividade do Instituto do Trabalho Dante Pellacani - ‘Atividade de associações de defesa de direitos sociais’ - não é compatível com manutenção de serviços de computadores. (peça 27, p.33) 
55.1. Alegação
55.1.1. A Feticom não possuía computadores para atender todos os alunos, razão pela qual contratou o aluguel e a manutenção dos equipamentos. Com o avanço tecnológico, o preço dos computadores teve sensível diminuição. O valor questionado é compatível com os praticados à época.
55.1.2. Quanto ao ramo econômico da entidade, ‘em consulta realizada na época da contratação, sua finalidade econômica estava de acordo com a contratação feita’.
55.2. Análise
55.2.1. A nota fiscal de peça 27 (p. 33) descreve os serviços como ‘manutenção técnica de computadores’ e não manutenção e aluguel de equipamentos de informática.
55.2.2. Ainda hoje, decorridos mais de 15 anos, a cobrança no valor nominal de R$ 64,81/por aluno, a título de manutenção de computação, para um curso com duração inferior a 1 mês, é extremamente alta.
55.2.3. Além disso, em momento algum, a entidade demonstrou, à época, que a principal atividade do Instituto do Trabalho Dante Pellacani estava relacionada à manutenção de equipamentos de informática.
55.2.4. Dessa forma, não acolhemos a alegação de defesa apresentada pelos responsáveis.
Outras alegações de defesa
56. A Feticom transcreve, ainda, o Acórdão 3128/2014-TCU-Segunda Câmara (TC Processo 017.129/2012-5) , com respectivo voto e relatório que o fundamentam (peça 27, p. 34-43) .
56.1. O referido acórdão trata de embargo de declaração impetrado por Luis Antônio paulino contra o Acórdão 17440/7440-TCU-Segunda Câmara.
56.2. Da leitura do relatório e voto que fundamentaram o citado acórdão, extrai-se que esta Corte de Contas tem julgado as contas regulares com ressalvas, mesmo diante da ausência de documentos comprobatórios, quando comprovada a execução do convênio na forma ajustada.
Análise
56.3. A nosso ver, a presente TCE não aproveita do mencionado posicionamento desta Corte, em particular porque não há evidências que levem à conclusão de que os curso de qualificação foram oferecidos na forma ajustada no convênio.
56.4. A existência de inúmeros indícios de irregularidades, que incluem documentos com informações inverossímeis e incoerentes, impede, inclusive, de afastar a possibilidade de ‘montagem’ na prestação de contas.
56.45. As graves incoerências e informações inverossímeis, que impedem a aprovação da prestação de contas e que nos leva a propor a devolução integral dos recursos federais transferidos, são:
a) apresentação de diários de classes com instrutores dando 16 horas contínuas de treinamento, sem qualquer intervalo, bem como instrutores presentes em mais de uma turma ao mesmo tempo. Essas graves irregularidades, no mínimo, lançam suspeitas sobre a veracidade ou não de todos os diários de classe apresentados;
b) apresentação de nota fiscal de aquisição de lanches de um estabelecimento comercial de pequeno porte para comprovar a suposta aquisição de enorme quantidade de lanches, situação totalmente improvável, já que, para a aquisição, preparo, acondicionamento e entrega dos lanches, haveria a necessidade de a empresa contratada ter dezenas de funcionários e estrutura compatível para esse fim;
c) encaminhamento de nota fiscal referente à manutenção de computadores emitida por uma entidade cuja principal atividade está relacionada com direitos sociais; e
d) ao invés da apresentação de notas fiscais da aquisição de vales-transporte, a Feticom apresentou contrato de prestação e serviços firmados com sindicatos que não tem como atividade principal a prestação deste tipo de serviço.
57. Ainda que, eventualmente, a Feticom possa ter realizado algum curso, conforme mencionado no Relatório Uniemp, os treinandos sequer foram agraciados com material didático que proporcionasse ao interessado realmente algum grau de aperfeiçoamento profissional. Assim, a nosso ver, a despesa referente à oferta de qualquer curso em desacordo com plano de trabalho deve ser integralmente rejeitada.
58. Por fim, em que pese os documentos apresentados pela Feticom, listados a seguir, a existência de informações inconsistentes e inverossímeis impede que se possa concluir pela realização satisfatória do objeto do citado convênio:
a) Relação de pagamentos (peça 1, p.148-154) ;
b) Execução da receita e da despesa (peça 1, p.155 e 161) ;
c) Execução Físico Financeira (peça 1, p.156) ;
d) Conciliação bancária (peça 1, p.157-158) ;
e) Demonstrativo de rendimentos com respectiva declaração (peça 1, p.159-160) ;
f) Declaração de guarda e conservação dos documentos contábeis (peça 1, p.162) ;
g) Extratos bancários (peça 1, p.163-172) ;
h) Comprovante de depósito (peça 1, p.173) ;
i) Relatório Técnico das Metas Atingidas e Diários de Classe (peça 2, p. 8-201, peça 3, p. 3-111) ;
j) Cópias de contratos de prestação de serviços (peça 3, p.112-181, peça 6, p. 367-395) ;
k) Proposta de seguro de acidentes pessoais coletivo (peça 3, p.184-186) ;
l) Documentos fiscais e recibos (peça 3, p. 187-197, peça 4, p. 3-199, peça 5, p. 3-21, 197-251, peça 6, p. 3-365, peça 7, p. 3-108, 114-119, 131, 133, 135, 137, 153-169) ;
m) Guia de Previdência Social (peça 5, p.193-195) ; e
n) Relatório de Supervisão da Uniemp (peça 1, p.139-140) .
CONCLUSÃO
59. Os argumentos de defesa apresentados pela Feticom e por Santos não lograram êxito em afastar o débito que lhes foi imputado. Inexistem nos autos elementos que demonstrem boa-fé ou a ocorrência de outras excludentes de culpabilidade. Desse modo, suas contas devem, desde logo, ser julgadas irregulares, nos termos do art. 202, § 6º, do Regimento Interno/TCU, procedendo-se à sua condenação em débito.
60. Somos favoráveis, ainda, a manter a proposta de exclusão da relação processual de Walter Barelli (XXX.056.888-XX) e Luís Antônio Paulino (XXX.096.468-XX) , visto que não foram comunicados de possíveis irregularidades antes do período de 10 anos, limitando seus direitos ao contraditório e ampla defesa proclamado pelo artigo 5º, inciso LV, da CF.
61. Por fim, ressalte-se que como convênio em tela foi celebrado em 1999, e a ocorrência da irregularidade sancionada data de 2/12/1999, configurou-se a prescrição punitiva do Tribunal de Contas da União, nos termos dos artigos 189 e 205 do Código Civil. O ato que ordenou a citação, de 25/2/2016 (peça 16) , não foi hábil a interromper a prescrição, que já havia transcorrido na referida data. Esse é o entendimento consubstanciado no Acórdão 1441/2016-TCU-Plenário, de 8/6/2016, que apreciou incidente de uniformização de jurisprudência suscitado em julgamento de recurso de reconsideração contra o Acórdão 3298/2011-TCU-Plenário. Assim, opina-se pela não aplicação da multa prevista no art. 57 da Lei 8.443/1992.
PROPOSTA DE ENCAMINHAMENTO
62. Diante do exposto, submetem-se os autos à consideração superior, propondo:
I - excluir da relação processual os Srs. Walter Barelli (XXX.056.888-XX) e Luís Antônio Paulino (XXX.096.468-XX) ;
II - com fundamento nos arts. 1º, 16, inciso III, alíneas ‘b’ e ‘c’, da Lei 8.443/1992, c/c os arts. 19, caput, e 23, inciso III, da mesma Lei, julgar irregulares as contas da Federação dos Trabalhadores nas Indústrias da Construção e do Mobiliário do Estado de São Paulo (60.505.252/0001-02) e de José Sebastião dos Santos (XXX.426.138-XX) , na condição de presidente da referida Federação à época, condenando-os ao pagamento da quantia a seguir especificada, com a fixação do prazo de quinze dias, a contar das notificações, para comprovarem, perante o Tribunal (art. 214, inciso III, alínea ‘a’, do Regimento Interno) , o recolhimento da dívida aos cofres do Fundo de Amparo ao Trabalhador, atualizada monetariamente e acrescida dos juros de mora, calculados a partir da data discriminada, até a data do recolhimento, na forma prevista na legislação em vigor:
	Valor Original
 (R$) 
	Data da ocorrência
	Débito/Crédito

	255.799,68 
	2/12/1999 
	Débito

	63.949,92 
	10/1/2000 
	Débito

	3,75
	7/4/2000 
	Crédito

Valor atualizado até 21/10/2016 ……………….R$ 973.631,31 (peça 30) 
III. fixar o prazo de 15 (quinze) dias, a contar da data das notificações, para que os responsáveis comprovem, perante o Tribunal, o recolhimento da referida quantia, acrescida dos encargos legais cabíveis, aos cofres do Fundo de Amparo ao Trabalhador, nos termos do art. 23, inciso III, alínea ‘a’, da Lei 8.443/1992 c/c o art. 214, inciso III, alínea ‘a’, do Regimento Interno do TCU (RI/TCU) ;
IV. autorizar a cobrança judicial das dívidas, caso não atendidas as notificações, nos termos do art. 28, inciso II, da Lei 8.443/1992;
V. autorizar, desde já, caso venha a ser solicitado, o parcelamento das dívidas em até 36 (trinta e seis) parcelas mensais, nos termos do art. 217 do RI/TCU, com a incidência sobre cada parcela dos devidos encargos legais até o efetivo pagamento, esclarecendo que a falta de pagamento de qualquer parcela importará no vencimento antecipado do saldo devedor (§ 2º do art. 217 do RI/TCU) ;e
VI. dar ciência da deliberação, assim como do relatório e voto que a subsidiam, aos Srs. Walter Barelli e Luís Antônio Paulino, à Secretaria de Políticas Públicas de Emprego do Ministério do Trabalho e Emprego (SPPE/MTE) e à Secretaria do Emprego e Relações do Trabalho do Estado de São Paulo (Sert/SP) ; e
VII. encaminhar cópia da deliberação, bem como do relatório e do voto que a fundamentam, ao Procurador-Chefe da Procuradoria da República em São Paulo, nos termos do § 3º do art. 16 da Lei 8.443/1992 c/c o § 7º do art. 209 do Regimento Interno do TCU, para adoção das medidas que entender cabíveis.”
2.	O Ministério Público junto ao TCU, por sua vez, se manifestou nos seguintes termos (peça 34) :
“Trata-se tomada de contas especial instaurada pelo Ministério do Trabalho e Emprego (MTE) , em razão de irregularidades na aplicação dos recursos repassados por meio do Convênio MTE/SEFOR/CODEFAT 004/99, firmado entre o referido órgão e o Governo do Estado de São Paulo, por intermédio da então Secretaria de Estado do Emprego e Relações do Trabalho (Sert/SP) . A avença tinha por objeto a cooperação técnica e financeira mútua para a execução das atividades inerentes à qualificação profissional, no âmbito do Plano Nacional de Qualificação do Trabalhador (Planfor) .
2. As irregularidades em exame nestes autos referem-se especificamente ao Convênio Sert/Sine 126/99, firmado pela Sert/SP com a Federação dos Trabalhadores nas Indústrias da Construção e do Mobiliário do Estado de São Paulo (Feticom) , no valor histórico de R$ 319.749,60, integralmente repassados para treinamento de 1.840 pessoas.
3. O débito em análise nesta TCE decorre das irregularidades apontadas na Nota Técnica 39/2014/GETCE/SPPE/MTE, relativas a falhas na comprovação contábil das despesas, ausência de comprovantes de entrega de vale-transporte, refeição, material didático e certificados aos treinandos e não comprovação do seu encaminhamento ao mercado de trabalho (peça 5, p. 23-26) .
4. No âmbito deste Tribunal, procedeu-se à citação da Feticom e de seu dirigente à época, José Sebastião dos Santos, a fim de que recolhessem o débito no valor histórico de R$ 319.745,85, ou apresentassem alegações de defesa acerca de irregularidades concernentes a inconsistências nas informações nos diários de classe, ausência de alguns diários, execução de turmas não previstas no plano de trabalho, pagamento a instrutores para os quais não constavam diários de classe e listas de frequência, ausência de comprovantes de entrega do material e da alimentação, não comprovação da contratação do seguro obrigatório, não encaminhamento dos treinandos ao mercado de trabalho, despesas com tarifas bancárias, problemas no fornecimento de alimentação e justificativa para gasto com serviços de manutenção de computadores.
5. Apresentadas as defesas, a unidade técnica elaborou a instrução na peça 31, em que concluiu pela impossibilidade de acatá-las e propôs o julgamento pela irregularidade das contas dos responsáveis e a condenação ao ressarcimento de débito correspondente ao valor integral transferido, abatido o montante devolvido pela Feticom ao término da avença. O corpo dirigente anuiu à proposta formulada (peças 32-33) .
6. Primeiramente, reputo necessário esclarecer que, durante considerável período de tempo, a jurisprudência deste Tribunal em relação às TCE oriundas da aplicação de recursos do Fundo de Amparo ao Trabalhador destinados ao Planfor levou em conta, para fins de avaliação quanto à execução dos convênios e contratos firmados, a existência de três elementos essenciais a qualquer treinamento, quais sejam, alunos, instrutores e instalações físicas.
7. Assim, as contas vinham sendo consideradas regulares com ressalvas ou irregulares sem débito, com aplicação de sanção (nesse último caso, se houvessem outras falhas que não a inexecução contratual) , caso fossem ‘apresentados elementos minimamente aptos a comprovar a execução do objeto’ (voto condutor do Acórdão 2204/2009-TCU-Plenário) , ainda que a regularidade da execução financeira não restasse comprovada.
8. Com efeito, vale destacar a orientação expressa no voto condutor do Acórdão 17/2005-TCU-Plenário, no sentido de se concluir pela inexistência de débito quando constarem dos autos ‘documentos aptos a comprovar a existência dos três elementos fundamentais de qualquer treinamento, quais sejam, instrutores, treinandos e instalações físicas’.
9. Nos casos em que, com base nos três elementos acima indicados, se identificou a inexecução ou a execução parcial, o cálculo do débito levou em conta o custo médio por turma, calculado com base no valor da avença e na quantidade de turmas previstas, ou o custo hora/aula/aluno estabelecido na avença ou por normativos do Conselho Deliberativo do Fundo de Amparo ao Trabalhador (Codefat) .
10. Mesmo em posicionamentos mais recentes envolvendo situações análogas à do Convênio Sert/Sine 126/99, há casos em que a comprovação da existência do tripé treinandos, instrutores e estrutura física foi utilizada para aferir o cumprimento do objeto e justificou, quando presentes tais elementos, o afastamento de débito. Assim, mesmo ante a existência de problemas na comprovação contábil, ou ainda da completa ausência dessa documentação, não houve condenação nos processos em que foram proferidos os Acórdãos 3.390/2014, 4.299/2014, 5.821/2015, 3.345/2016, 5.777/2016 e 5.926/2016 da 1ª Câmara, e 2.031/2013, 3.078/2013, 2.266/2013, 1.603/2015 e 1.911/2015 da 2ª Câmara.
11. Por outro lado, há aproximadamente três anos passaram a ser proferidas decisões impondo o ressarcimento de dano em decorrência de irregularidade na comprovação financeira das avenças, mesmo se presentes indícios de execução relativos aos treinandos, aos instrutores e às instalações físicas.
12. Registro que tais precedentes desconsideraram o longo lapso de tempo decorrido desde o término das avenças como elemento capaz de prejudicar o contraditório e a ampla defesa dos responsáveis, por constar dos processos ofício da comissão de TCE solicitando o envio de documentos relativos à execução dos convênios, em sua maioria expedidos durante o exercício de 2006. Além disso, os julgados foram em sentido contrário a decisões envolvendo situações semelhantes ocorridas no Estado de São Paulo, por meio das quais este Tribunal, ainda que presente a solicitação de documentos pela CTCE, decidiu por arquivar os autos, como ocorreu por meio dos Acórdãos 1.768/2015, 1.769/2015, 2.443/2015, 6.845/2015, todos da 1ª Câmara.
13. Em que pese ter ciência de decisões mais recentes por meio das quais foi exigida a devida comprovação contábil das despesas, entendo que se deva manter o posicionamento até então predominante na jurisprudência desta Corte de Contas, no sentido de que se proceda ao exame de cada situação submetida a este Tribunal, aferindo-se a existência dos três elementos essenciais a qualquer treinamento, quais sejam alunos, instrutores e espaço físico.
14. Com as devidas vênias, não vislumbro nos precedentes mais recentes fundamentação jurídica suficiente para desconsiderar o contexto em que foi implementado o Planfor desde 1996, fortemente marcado pela ausência de controles sobre o expressivo montante de recursos públicos repassado para a realização das ações de qualificação.
15. Assim, se desde o princípio convencionou-se por adotar critérios mínimos para aferição da realização dos cursos, os quais não contemplavam análise aprofundada da comprovação financeira dos convênios e contratos, penso que a linha a ser mantida deva ser a inicial, especialmente em razão do lapso de tempo ainda maior transcorrido no caso das avenças celebradas pela Sert/SP.
16. Outro aspecto que me leva a seguir tal premissa refere-se ao fato de que grande parte dos questionamentos formulados em sede de citação não foram objeto de arguição por ocasião da solicitação de documentos efetuada em 2006, somente vindo à tona em 2014, quando a Feticom e José Sebastião dos Santos tiveram ciência dos ofícios de notificação do débito (peça 5, p. 66-67) .
17. Ainda tratando dos precedentes no âmbito deste Tribunal, entendo oportuno destacar também a situação das TCEs relativas à execução do Planfor no Estado do Rio Grande do Norte, atinentes ao Convênio 7/1999/Codefat/Sefor/MTE/Sejuc/RN, instrumento que viabilizou o projeto de qualificação naquele ente federado.
18. Consoante decisões proferidas por esta Corte de Contas, o longo lapso de tempo decorrido desde o término das avenças celebradas em 1999 vem sendo considerado como prejudicial ao exercício do contraditório e da ampla defesa pelos responsáveis, inclusive quando houve notificação na fase interna da TCE, nos exercícios de 2006 e 2007. Assim, mesmo diante de irregularidades na execução financeira e, por vezes, até mesmo na execução física dos ajustes, esta Corte de Contas vem determinando o trancamento das contas, considerando-as iliquidáveis. Nesse sentido são os Acórdãos 6.603/2013, 201/2014, 202/2014, 1.153/2014, 3.372/2015 e 1.424/2016, todos da 2ª Câmara.
19. No caso ora em análise, consta dos autos volume considerável de documentos atinentes à execução física e financeira do convênio, de modo que, a despeito do lapso temporal decorrido, é possível avaliar a implementação do objeto pactuado à luz da linha defendida por este Parquet.
20. Assim, deixo de cogitar o arquivamento do processo ou o seu trancamento, como ocorrido nos precedentes já mencionados, e passo a avaliar a execução da avença.
21. Em relação à existência das turmas, a Feticom apresentou relatório técnico das metas atingidas e diários de classe com controle de frequência relativos a 66 turmas, contemplando todos os cursos previstos no plano e trabalho. As únicas divergências referiram-se à substituição dos treinamentos previstos para os municípios paulistas de Santos e Assis pelos de Cubatão e Itatiba.
22. Sobre essa ocorrência, cumpre esclarecer que, embora haja questionamento quanto à ausência de autorização da Sert/SP para a modificação dos locais, o relatório emitido pela Uniemp, entidade responsável pelo acompanhamento do convênio, informou que o fato já tinha sido informado pela coordenação dos cursos à concedente (peça 1, p. 139-140) .
23. O somatório do número de treinandos apresentado na coluna ‘REALIZ’ da planilha elaborada pela CTCE atinge 1.814 pessoas (peça 5, p. 28-33) , quantitativo bastante próximo dos 1840 previstos no Convênio Sert/Sine 126/99, indicando o alcance das metas estabelecidas.
24. Quanto aos instrutores dos cursos, os diários de classe estão assinados pelos profissionais responsáveis por ministrar o bloco de habilidades específicas. Nesse ponto, cabe ressaltar que os treinamentos realizados no âmbito do Planfor eram formados por três grupos, contemplando, além das habilidades específicas, as habilidades básicas e as de gestão, conforme evidenciado nas tabelas de conteúdos programáticos de cada turma (ex. peça 2, p. 12, 16, 19, 22 e 25) .
25. Tal fato pode explicar, inclusive, os pagamentos realizados a instrutores não relacionados nos diários de classe, mas cujos recibos fazem menção expressa ao Convênio Sert/Sine 126/99 e, em alguns casos, até mesmo aos cursos em que atuaram (peça 4, p. 85, 86, 88, 90, 96-106, por exemplo) .
26. No que se refere ao quesito espaço físico, as informações contidas nos autos estão registradas nos diários de classe, que indicam os endereços em que os treinamentos ocorreram, e nos contratos de locação de ônibus, visto que, no caso do convênio em exame, não se disponibilizou vale-transporte.
27. Em relação a esse quesito, não obstante a avença previsse a entrega de vales, o relatório elaborado pela Uniemp informou que, em decorrência de atraso no repasse dos recursos, não foi possível a compra dos vales-transporte em tempo hábil (peça 1, p. 140) , o que pode ter motivado a opção pela locação dos ônibus.
28. À luz das premissas e informações acima, passo a tratar das incongruências capazes de ensejar eventual devolução de recursos.
29. No tocante aos diários de classe, foram expressamente objeto de questionamento nos ofícios citatórios as inconsistências nas turmas dos cursos de armador de ferragens, pintor de obras e pedreiro realizadas em Mococa/SP, haja vista que as informações registradas indicavam a presença simultânea do mesmo instrutor em duas turmas (peça 2, p. 26-34, 35-43 e 44-52) .
30. Em relação às turmas de informática no Município de Taboão da Serra/SP, foi considerada irregular a presença contínua do mesmo instrutor nas quatro turmas, ministradas entre 7h e 11h, 11h e 15, 15h e 19h e 19h e 23h, haja vista a sobrecarga do profissional. Não obstante considere irregular do ponto de vista trabalhista a imposição de jornada tão longa, entendo que eventual existência de débito estaria ligada à inexecução do treinamento e não ao fato de o mesmo professor ter sido responsável por turmas realizadas em horários consecutivos. Assim, entendo que a questão adentra à seara trabalhista, não competindo a este Tribunal avaliar a existência de débito sob tal prisma.
31. Sobre a ausência dos diários de classe das turmas previstas para os municípios paulistas de Santos e Assis, considerando a substituição por Cubatão e Itatiba, devidamente registrada no relatório da Uniemp, bem como a ausência de questionamentos por parte da Sert/SP, entendo que, por si só, tal falha não tem o condão de fundamentar a exigência de devolução de recursos.
32. Passando à avaliação da comprovação da existência de instrutores, a irregularidade apontada referiu-se à ausência de diários de classe relativos a turmas ministradas por profissionais cujos recibos de pagamento encontram-se listados na planilha elaborada pela CTCE (peça 5, p. 34-35) .
33. Examinando os comprovantes apresentados pela Feticom, verifica-se que grande parte dos recibos de pagamento de pessoal faz menção à prestação de serviços como instrutor ou coordenador e está identificado com o número do convênio. Além disso, vêm acompanhados dos comprovantes de depósito na conta corrente dos profissionais, devidamente listados na relação de pagamentos (peça 1, p. 147-154) , com indicação dos cheques utilizados para custeá-los, os quais foram descontados da conta específica do convênio, como se colhe dos extratos apresentados (peça 1, p. 163-172) .
34. Apenas no caso dos recibos na peça 4, p. 77, 79, 81, 108, 110 e 175-176, que totalizam o montante histórico de R$ 5.033,50, não há menção expressa ao Convênio Sert/Sine 126/99.
35. Quanto aos locais em que os cursos foram realizados, não consta do plano de aplicação e do cronograma de desembolso rubrica de gastos para esse tipo de despesa, tampouco há indicação de custos com locação de espação físico na relação de pagamentos. Pesquisando alguns dos endereços informados nos diários de classe, obtém-se como resultado os locais em que ainda funcionam sindicatos, sendo possível inferir que os treinamentos podem ter ocorrido nas sedes de entidades representativas vinculadas à Feticom. A título exemplificativo, menciono as turmas relativas aos cursos realizados nos municípios de Estiva Gerbi e São Paulo (peça 2, p. 54-88) , cujos endereços coincidem com o do Sindicato dos Ceramistas de Estiva Gerbi e do Sindicato dos Oficiais Marceneiros de São Paulo, respectivamente.
36. Feitas essas considerações, entendo que, sem adentrar no mérito da documentação contábil apresentada, há elementos indicativos de que os cursos previstos no Convênio Sert/Sine 126/99 foram ministrados, inexistindo motivos para que se exija a devolução integral de recursos.
37. Com base na análise acima efetuada, subsistiriam apenas os débitos correspondentes aos diários em duplicidade para as turmas de armador de ferragens, pintor de obras e pedreiro realizadas no Município de Mococa/SP (R$ 13.525,00) , bem como ao valor relativo ao somatório dos pagamentos a instrutores cujos recibos não fazem menção ao convênio (R$ 5.033,50) .
38. Entretanto, em face da existência de elementos comprobatórios relativos à quase totalidade dos cursos previstos no convênio, penso que, excepcionalmente, devam ser relevadas as falhas identificadas. Tal posicionamento é reforçado pelo transcurso de longo lapso temporal desde a execução da avença, o que certamente prejudicou o exercício de defesa pelos responsáveis, fator ponderado por este Tribunal em diversos outros processos já apreciados.
39. Ademais, com relação às turmas realizadas em período e horário simultâneos, não se pode descartar a possibilidade de que tenham sido ministradas no mesmo ambiente, conforme indicam as informações coincidentes constantes dos diários de classe na peça 2, p. 27 e 31 (armador de ferragem) , 36 e 40 (pintor de obras) , 45 e 49 (pedreiro em geral) .
40. Nesse sentido, no intuito de manter a simetria com outras decisões deste Tribunal em que se deixou de imputar débito a responsáveis, inclusive em situações em que a demonstração da execução ocorreu com base em elementos mais escassos, proponho que as presentes contas sejam julgadas regulares com ressalva.
41. Em relação à responsabilidade de Walter Barelli e Luís Antônio Paulino, a unidade técnica examinou as condutas dos gestores e propõe a exclusão dos mesmos da relação processual ante a ausência de qualquer notificação em período superior a dez anos, posicionamento com o qual manifesto-me de acordo.
42. Ante o exposto, com as vênias de estilo, este membro do Ministério Público de Contas propõe:
I - excluir da relação processual os Srs. Walter Barelli (XXX.056.888-XX) e Luís Antônio Paulino (XXX.096.468-XX) ;
II - com fundamento nos arts. 1º, 16, inciso II, da Lei 8.443/1992, c/c os arts. 18, caput, e 23, inciso II, da mesma Lei, julgar regulares com ressalvas as contas da Federação dos Trabalhadores nas Indústrias da Construção e do Mobiliário do Estado de São Paulo (60.505.252/0001-02) e de José Sebastião dos Santos (XXX.426.138-XX) , dando-lhes quitação;
III - dar ciência da deliberação que vier a ser proferida aos responsáveis, à Secretaria de Políticas Públicas de Emprego do Ministério do Trabalho e Emprego (SPPE/MTE) e à Secretaria do Emprego e Relações do Trabalho do Estado de São Paulo (Sert/SP) .”
É o relatório.

Antônio Rosella (33.792/OAB-SP) e outros, representando a Federação dos Trabalhadores nas Indústrias da Construção e do Mobiliário do Estado de São Paulo (Feticom) e José Sebastião dos Santos.

Procurador Sergio Ricardo Costa Caribé.

TOMADA DE CONTAS ESPECIAL. CONVÊNIO. MINISTÉRIO DO TRABALHO E EMPREGO. SUBCONVÊNIO. SERT/SP. ATIVIDADES DE QUALIFICAÇÃO PROFISSIONAL. COOPERAÇÃO TÉCNICA E FINANCEIRA. IMPUGNAÇÃO DAS DESPESAS. CITAÇÃO. PREJUÍZO AO EXERCÍCIO DA AMPLA DEFESA E DO CONTRADITÓRIO. ACOLHIMENTO DAS ALEGAÇÕES DE DEFESA. REGULARIDADE COM RESSALVA.

TOMADA DE CONTAS ESPECIAL (TCE)

Secretaria de Controle Externo de Tomada de Contas Especial (SecexTCE).

Trata-se de tomada de contas especial (TCE) instaurada pelo extinto Ministério do Trabalho e  Emprego (MTE) , pasta atualmente incorporada ao Ministério da Economia,  em desfavor da Federação dos Trabalhadores nas Indústrias da Construção e do Mobiliário do Estado de São Paulo (Feticom) e de José Sebastião dos Santos, seu então presidente, em razão em razão de irregularidades na aplicação dos recursos repassados por meio do Convênio MTE/Sefor/Codefat 4/99-Sert/SP, firmado entre o referido órgão e o Governo do Estado de São Paulo, por intermédio da Secretaria de Estado do Emprego e Relações do Trabalho (Sert/SP) .
O objeto do ajuste foi o estabelecimento de cooperação técnica e financeira mútua para a execução das atividades inerentes à qualificação profissional, no âmbito do Plano Nacional de Qualificação do Trabalhador (Planfor) .
A Sert/SP, na condição de órgão estadual gestor do convênio, celebrou diversos subconvênios com entidades no estado de São Paulo, todos com o objeto comum de cooperação técnica e financeira para a execução das atividades de qualificação profissional, precipuamente por meio de cursos de formação de mão de obra.
As irregularidades em exame referem-se especificamente ao Subconvênio Sert/Sine 126/1999, celebrado entre a Sert/SP e a Feticom, cujo objetivo era a realização de cursos de qualificação profissional para 1.840 pessoas em diversas áreas.
Para consecução desse mister, foram transferidos pela Sert/SP ao convenente, por meio de cheques, R$ 319.749,60 em duas parcelas, nos valores de R$ 255.799,68 e R$ 63.949,92, depositados em 2/12/1999 e 10/1/2000, respectivamente. Não houve previsão de contrapartida financeira, mas se estabeleceu que, se o custo das ações superasse o valor do convênio, a Feticom se responsabilizaria pela parcela adicional.
Na fase interna da TCE, o órgão concedente concluiu pela impugnação de despesas, devido à irregularidade na execução física, conforme consignado na nota técnica 37/2014 e no relatório de TCE datado de 20/3/2015.
No âmbito do TCU, foi promovida a citação solidária da entidade e de seu então presidente. Em sua análise de mérito, a unidade instrutora concluiu pela rejeição das alegações de defesa apresentadas e propôs julgar irregulares as contas dos responsáveis, com a imputação integral do débito.
Por sua vez, o Ministério Público junto ao TCU entendeu, entre outras coisas, ter ocorrido prejuízo à ampla defesa e ao contrário dos responsáveis, porquanto grande parte dos questionamentos formulados em sede de citação não teriam sido objeto de arguição por ocasião da solicitação de documentos efetuada em 2006, somente vindo à tona em 2014, quando a Feticom e José Sebastião dos Santos tiveram ciência dos ofícios de notificação do débito. Propôs, assim, julgar regulares com ressalvas as contas da Federação e de seu então presidente.
Não obstante o habitual zelo da unidade instrutora, corroboro a conclusão do Ministério Público Junto ao TCU, razão pela qual incorporo os fundamentos apresentados às minhas razões de decidir, especialmente aquilo que não conflitar com as considerações a seguir.
II
Preliminarmente, considerando a ausência de notificação válida no prazo fixado pela Instrução Normativa-TCU 71/2012 de Walter Barelli e Luís Antônio Paulino, acolho a proposta de exclusão da relação processual.
III
É entendimento sumulado desta Corte que “as ações de ressarcimento movidas pelo Estado contra os agentes causadores de danos ao erário são imprescritíveis” (Súmula-TCU 282/12) . Embora o transcurso do tempo não seja hábil a interferir no débito, certo é que, por vezes, a demora na apuração pode prejudicar o exercício da ampla defesa e do contraditório, de igual proteção constitucional.
Ciente disso, este Tribunal editou a Instrução Normativa - TCU 71/2012, onde dispõe, no art. 6º, inc. II: 
“Art. 6º Salvo determinação em contrário do Tribunal de Contas da União, fica dispensada a instauração da tomada de contas especial, nas seguintes hipóteses:
 (...) 
II - houver transcorrido prazo superior a dez anos entre a data provável de ocorrência do dano e a primeira notificação dos responsáveis pela autoridade administrativa competente;”
Nesse contexto, este Colegiado tem entendido que é hábil, em tese, para o prosseguimento da tomada de contas especial, a notificação ocorrida na fase interna, a qual solicita esclarecimentos de fatos e envio de documentos, como corretamente observado pela unidade instrutora. Resta, então, analisar se o expediente à peça 1, p. 48, atendeu a essa finalidade, ponto no qual divergem a SecexTCE e o parquet.
Inicialmente, convêm registrar a preocupação do legislador com os fins sociais da norma na aplicação do direito:
“Art. 5º  Na aplicação da lei, o juiz atenderá aos fins sociais a que ela se dirige e às exigências do bem comum.” (Lei de Introdução às normas do Direito Brasileiro) 
“Art. 8º Ao aplicar o ordenamento jurídico, o juiz atenderá aos fins sociais e às exigências do bem comum, resguardando e promovendo a dignidade da pessoa humana e observando a proporcionalidade, a razoabilidade, a legalidade, a publicidade e a eficiência.” (CPC/15) 
Observa-se que o fim social da norma prevista naquele normativo foi dar tratamento diferenciado ao responsável que tomou conhecimento dos questionamentos formulados antes do decurso de 10 anos, permitindo-lhe reunir informações e elementos para eventualmente comprovar a correta utilização dos recursos públicos.
Por isso, a mera notificação pode não ser condição suficiente para autorizar a instauração da TCE, sendo importante verificar, no caso concreto, se o expediente cumpriu seu propósito de levar ao conhecimento do responsável os questionamentos formulados ou, pelo menos, deixá-lo ciente de que havia questionamentos e, em alguma medida, de que tipo eles eram. Destaco ainda a possibilidade de o caso concreto trazer nuances que demonstrem que, mesmo transcorridos mais de dez anos, a defesa não restou prejudicada. 
Especificamente no caso em exame nestes autos, em linha com o entendimento do Ministério Público de Contas, entendo que a notificação realizada não foi hábil para assegurar a observância dos princípios do contraditório e da ampla defesa.
Em 23/5/2006, a Comissão de Tomada de Contas Especial (CTCE) solicitou à Feticom (peça 1, p. 46) o envio de documentos, sem esclarecer minimamente quais seriam as irregularidades, o que foi atendido por meio do expediente à peça 1, p. 48. Confrontando a referida notificação com a citação nesta Corte (peças 19 e 20) , nota-se que as irregularidades apontadas não dizem respeito aos elementos constantes daquela solicitação.
Na verdade, no caso em concreto, as irregularidades aqui questionadas foram levadas ao conhecimento dos responsáveis apenas posteriormente à Nota Técnica 39/2014/GETCE/SPPE/MTE, de 24 de julho de 2014, sendo que o convênio foi firmado em 1999.
Desse modo, entendo que a situação não se enquadra nos diversos precedentes oriundos deste colegiado, que reputam válida a notificação em exame, por não ter sido materialmente efetiva, configurando o distinguishing.
Insta registrar que o mero transcurso de dez anos entre a data do ato irregular e a citação não é razão suficiente para o arquivamento da tomada de contas especial, sem exame de mérito, notadamente em razão do previsto no art. 19 da IN-TCU 71/2012. É preciso que, além disso, fique demonstrado efetivo prejuízo à ampla defesa, conforme consagrado na jurisprudência desta Corte (Acórdão 854/2016-TCU-Plenário) . 
A alteração dos questionamentos formulados, associada ao longo transcurso de tempo, não encontra guarita na boa-fé objetiva. Isso porque é razoável esperar que o gestor tivesse legítima expectativa de que as irregularidades se cingiriam aos questionamentos até então formulados, o que repercute no levantamento de documentos/informações aptos a demonstrar a regularidade da utilização dos recursos.
Desse modo, é de se reconhecer, excepcionalmente, o prejuízo à ampla defesa e ao contraditório, como sugere o parquet, acolhendo-se as alegações de defesa e julgando-se regulares com ressalvas as contas dos responsáveis.
	Ante o exposto, voto por que o Tribunal adote o Acórdão que ora submeto à deliberação deste Colegiado.
TCU, Sala das Sessões Ministro Luciano Brandão Alves de Souza, em 1 de outubro de 2019.
Ministro BRUNO DANTAS
Relator